【裁判字號】    99,訴,6
【裁判日期】    990715
【裁判案由】    勞保
【裁判全文】
臺北高等行政法院判決
                                     99年度訴字第00006號
                                     99年6月17日辯論終結
原      告  甲○○○
被      告  勞工保險局
代  表  人  乙○○○○○○○住同上
訴訟代理人  丁○○
            丙○○
上列當事人間勞保事件，原告不服行政院勞工委員會中華民國98
年10月30日勞訴字第0980025773號訴願決定，提起行政訴訟，本
院判決如下：
    主  文
原告之訴駁回。
訴訟費用由原告負擔。
    事實及理由
一、事實概要：本件原告前以家暘興業有限公司為投保單位加入
    勞工保險為被保險人，民國（下同）97年11月19日退職退保
    ，請領50個月老年給付計新臺幣（下同）210 萬元在案，保
    險效力自退職退保當日24時終止。嗣於98年1 月17日再以其
    患有缺血性中風申請失能給付，案經被告審查，以原告業於
    97年11月19日退職退保並請領老年給付在案，而依原告提出
    之國立成功大學醫學院附設醫院97年12月20日殘廢診斷書記
    載，原告所患於97年12月20日始經診斷失能，係屬保險效力
    終止後之失能事故，所請失能給付，依勞工保險條例第19條
    第1 項規定，應不予給付。乃以98年4 月1 日保給殘字第09
    860188550 號函（下稱原處分）否准所請。原告不服，向勞
    工保險監理委員會申請審議，經該會以98年7 月28日98保監
    審字第2494號爭議審定書（下稱爭議審定）駁回，提起訴願
    亦遭決定駁回，遂提起本件行政訴訟。
二、本件原告起訴主張：本件原告於保險有效期間內受有輕微中
    風，尚能從事輕便工作，此由中國醫藥大學附設醫院於98年
    12月23日出具之勞工保險失能診斷書可知，原告尚可依賴拐
    杖行走，起臥正常，大小便亦可自理，其所診斷僅為終身只
    能從事輕便工作，尚未達到勞工保險條例第57條所稱終身不
    能工作而達永久失能之程度，故並無得由被告逕予以退保之
    情形，是以，原告自得主張在其保險有效期間業已發生僅能
    為輕便工作之失能程度，並請求殘廢等級第7 級之失能給付
    等情，並聲明求為判決：原處分、爭議審定及訴願決定均撤
    銷。
三、被告則以：(一)本件原告已於97年11月19日退職退保，請領50
    個月老年給付計2,l00,000 元在案，保險效力業於當日24時
    終止；據所送國立成功大學醫學院附設醫院97年12月20日出
    具之殘廢診斷書載，其需他人操控輪椅代步，大部分時間需
    要臥床，終身無法從事任何工作。其所患再於97年12月20日
    診斷失能，係屬保險效力終止後之失能事故，所請失能給付
    應不予給付。惟被告為維護其權益，經將原告所送殘廢診斷
    書及相關病歷資料，送請被特約專科醫師提供醫理見解略以
    ：「因中風致右側肢體無力（肌力：1 ），左側肢體肌力正
    常，97年11月19日可診斷成殘，符合2-3 項3 等級之標準。
    」據此，原告97年11月19日退職退保時失能程度符合勞工保
    險失能給付標準附表第2-3 項第3 等級，應發給840 日普通
    疾病失能給付計1,176,000 元，惟其失能後既未繼續從事工
    作，依勞工保險條例第65條之3 規定，僅得擇一請領失能給
    付或老年給付，二者相較，應以老年給付為優，被告乃核定
    所請失能給付不予給付。況本件於勞工保險監理委員會審議
    期間，經該會特約專科醫師審查，依國立成功大學醫學院附
    設醫院出具之殘廢診斷書載「右側肢體肌力1 ，需他人操控
    輪椅代步，大部分時間臥床，沐浴更衣完全無法自理，終身
    無法從事任何工作。」原告之失能應為第2-3 項第3 等級失
    能，因屬第3 等級失能即須退職退保，被告擇優給付老年給
    付，應屬合理。又本件於訴訟進行中經被告調取原告於中國
    醫藥大學附設醫院之病歷資料併全卷，送請被告特約專科醫
    師審查簽示醫理見解：「97年12月20日之門診就診記錄（成
    大病歷）之肌力示意圖右側肢體肌力為1 ，左側肢體肌力為
    5 （正常）。（標示於貼紙頁）」、「請見97年12月20日之
    神經科門診記錄，肢體肌力的示意圖為右側肢體肌力1 ，左
    側肢體肌力為5 ，此應與97年11月19日退保之失能程度相似
    。中國醫藥大學附設醫院之病歷資料，無97年11月19日前後
    幾個月的就診記錄，故無法參考。」此有專科醫師審查意見
    可稽。據此，被告原核定應無不當。而被告審核失能給付之
    承辦人員均為一般行政人員，而失能給付案件給付與否及等
    級之判定，常涉及專業醫理之判斷，並非被告一般承辦人員
    所能逕行認定，故被告於審核給付案件時，除以被保險人或
    受益人檢附之申請書、診斷書等書面資料予以審核外，如有
    必要，亦須另外徵詢專科醫師意見或實地派員訪查瞭解實情
    等，故法令明文規定被告或勞工保險監理委員會為審核保險
    給付或爭議事項，得調查有關之文件，或另行指定醫院或醫
    師複檢、並得通知出具診斷書之醫院診所檢送必要之有關診
    療病歷等，即雖以專科醫師診斷證明為審核依據，在無法確
    定殘廢等級及給付與否之前，尚須審酌相關病歷檢查報告、
    訪查報告及特約專科醫師提供之專業意見等，以為審核之依
    據，然最終審查之核定權仍在被告。是本件既經被告及勞工
    保險監理委員會2 位特約專科醫師據相關資料等所載療程及
    症狀程度審查，均認原告97年11月19日退職退保時可診斷失
    能，失能程度符合終身不能從事工作之第2-3 項第3 等級。
    依勞工保險條例第65條之3 規定，原告僅得擇一請領失能給
    付或老年給付，二者相較，以領取老年給付為優，被告核定
    所請失能給付不予給付，應無不當。(二)至於原告稱退保後1
    年內還可申請給付云云，惟按勞工保險失能給付與老年給付
    ，同為保障被保險人因失能不能工作或年老未工作，收入短
    缺後之生活所給予金錢支助，被保險人退職，依規定退保，
    並請領老年給付者，其保險效力已終止，與勞工保險條例第
    20條規定『保險效力停止』要件不符，自不得再申請失能給
    付，因其已請領老年給付，保險效力已「終止」，自不得再
    申請失能給付，所稱顯係誤解法令；又原告所稱中國醫藥大
    學附設醫院98年12月23日出具之失能診斷書內所載之診斷永
    久失能日期係98年12月23日，係97年11月19日退職退保後之
    狀況，非新事證，原告據之申請失能結付，被告已於99年1
    月8 日以保給殘字第09960004510 號函另案核定不予給付在
    案等語置辯，並聲明駁回原告之訴。
四、按「被保險人於保險效力開始後停止前，發生保險事故者，
    被保險人或其受益人得依本條例規定，請領保險給付。」、
    「被保險人經評估為終身無工作能力，領取失能給付者，應
    由保險人逕予退保。」、「被保險人或其受益人符合請領失
    能年金、老年年金或遺屬年金給付條件時，應擇一請領失能
    、老年給付或遺屬津貼。」為勞工保險條例第19條第1 項、
    第57條、第65條之3 所明定。次按勞工保險失能給付標準附
    表第2-2 項失能項目：「中樞神經系統機能之病變，引起截
    癱或偏癱，終身無工作能力，為維持生命必要之日常生活活
    動之一部需他人扶助者。」為第2 等級殘廢，給付標準1,00
    0 日；第2-3 項失能項目「中樞神經系統機能遺存顯著失能
    ，終身無工作能力，為維持生命必要之日常生活活動尚可自
    理者。」為第3 等級殘廢，給付標準840 日。又該失能項目
    之失能審核規定，神經失能等級之審定基本原則規定略以：
    應綜合其全部症狀，對於永久喪失勞動能力與影響日常生活
    或社會生活活動狀態及需他人扶助之情況定其等級。
五、本件原告前以家暘興業有限公司為投保單位加入勞工保險為
    被保險人，於97年11月19日退職辦理退保，並請領50個月老
    年給付計210 萬元在案一節，為兩造所不爭執，且有原告老
    年給付申請書暨給付收據、被告97年12月2 日保給核字第09
    7041271838函附本院卷第87、88頁可稽，是本件保險效力自
    退職退保當日（97年11月19日）24時終止，洵堪認定。至於
    原告執中國醫藥大學附設醫院98年12月23日勞工保險失能診
    斷書，主張伊於保險期間內受有輕微中風，尚能從事輕便工
    作，得依勞工保險條例20條第1 項規定申請失能給付云云，
    惟查：
（一）本件原告於97年11月19日退職退保時失能程度符合勞工保
      險失能給付標準附表第2-3 項第3 等級，如請領失能給付
      應發給840 日普通疾病失能給付計1,176, 000元一節，業
      據被告陳述綦詳，而審諸被告所提相關病歷資料可知：原
      告前於95年4 月因腦中風至新樓醫院治療，嗣自96年11月
      9 日起至退職退保時持續至國立成功大學醫學院附設醫院
      神經科治療，其於退職退保時，已因中風致右側肢體無力
      （肌力：1 ），左側肢體肌力正常，需他人操控輪椅代步
      ，大部分時間臥床，沐浴更衣完全無法自理，終身無法從
      事任何工作（國立成功大學醫學院附設醫院出具勞工保險
      殘廢診斷書、新樓醫院診斷證明書、國立成功大學醫學院
      附設醫院病歷附原處分卷第10、64-38 頁參照），是原告
      於退職退保時為維持生命必要之日常生活活動如意識、呼
      吸、攝食、語言雖尚可自理，惟中樞神經系統機能遺存右
      側肢體顯著失能，已達終身無工作能力之狀況，可堪認定
      。
（二）而關於原告退職退保時之殘廢（失能）狀況，業經被告檢
      具原告殘廢診斷書及相關病歷資料送請特約專科醫師審查
      ，醫理見解為：「因中風致右側肢體無力（肌力：1 ），
      左側肢體肌力正常，97年11月19日可診斷成殘，符合2-3
      項3 等級之標準。」（原處分卷第3 頁參照），而勞工保
      險監理委員會於審議中，亦檢具相關資料送請特約專科醫
      師審查，醫理見解為：「…依成功大學失能證明『右側肢
      體肌力1 ，需他人操控輪椅代步，大部分時間臥床，沐浴
      更衣完全無法自理，終身無法從事任何工作。』申請人之
      失能應為第2-3 項3 等級失能，因判定第3 等級失能即須
      退職退保，勞保局擇優給付老年給付應為合理。」（訴願
      卷第17、18頁參照），嗣於訴訟中再調取原告於中國醫藥
      大學附設醫院之病歷資料併全卷，送請被告特約專科醫師
      審查，簽醫理見解為：「97年12月20日之門診就診記錄（
      成大病歷）之肌力示意圖右側肢體肌力為1 ，左側肢體肌
      力為5 （正常）。」、「…97年12月20日之神經科門診記
      錄，肢體肌力的示意圖為右側肢體肌力1 ，左側肢體肌力
      為5 ，此應與97年11月19日退保之失能程度相似。」（本
      院卷第61頁參照），三者咸認原告97年11月19日退職退保
      時可診斷失能，失能程度符合終身不能從事工作之第2-3
      項第3 等級，是綜合其全部症狀，對於永久喪失勞動能力
      與影響日常生活或社會生活活動狀態及需他人扶助之情況
      審定原告失能屬勞工保險失能給付標準附表第2-3 項3 等
      級之失能等級，洵屬有據。
（三）次按勞工保險條例第65條之3 「被保險人或其受益人符合
      請領失能年金、老年年金或遺屬年金給付條件時，應擇一
      請領失能、老年給付或遺屬津貼。」規定之設，係基於社
      會保險給付不重複保障之原則，並配合失能、老年及遺屬
      年金轉銜與年金給付及一次給付選擇請領規定，明定符合
      年金給付條件時，擇一請領相關給付之規定（立法意旨參
      照）。本件原告於97年11月19日退職退保，並請領50個月
      老年給付計210 萬元在案，而其於退職退保時之失能情形
      屬勞工保險失能給付標準附表第2-3 項3 等級之失能等級
      ，已如前述，而上開第3 等級失能本應退職退保，且原告
      於失能後亦未繼續從事工作，是原告因同一保險事故（腦
      中風病症致生勞工保險失能給付標準附表第2-3 項3 等級
      失能），同時符合請領失能年金、老年年金給付條件，依
      勞工保險條例第65條之3 規定，自僅得擇一請領失能給付
      或老年給付。從而，原告就保險效力開始後停止前發生之
      保險事故，既已依勞工保險條例第19條第1 項、第57條、
      第65條之3 行使保險給付請求權，而本件原告選擇領取老
      年給付（共計210 萬元）顯較請領失能給付（共計1,176,
      000 元）有利，被告亦已擇優核定發給老年給付210 萬元
      ，原告自不得再執同一腦中風病症致生失能事故，重複申
      請核發失能給付。至於原告另提出中國醫藥大學附設醫院
      出具之失能診斷書稱原告失能評估僅屬輕度失能云云，惟
      上開診斷日期為98年12月29日距原告退職退保時已逾一年
      ，無從執之證明原告退職退保時之神經失能狀況，自不足
      執以為對原告有利之認定。
（四）末按勞工保險條例20條雖規定：「（第1 項）被保險人在
      保險有效期間所發生之傷病事故，於保險效力停止後，必
      須連續請領傷病給付或住院診療給付者，一年內仍可享有
      該項保險給付之權利；傷病給付期限依第三十五條及第三
      十六條規定；住院診療之被保險人經保險人自設或特約醫
      院認為可出院療養時應即出院。（第2 項）被保險人依前
      項規定連續請領保險給付期間內，因同一傷病及其引起之
      疾病致殘廢或死亡者，仍得請領殘廢給付或死亡給付。其
      非因病癒而經保險人自設或特約醫院同意出院後，在保險
      效力停上之日起一年內，因同一傷病及其引起之疾病致殘
      廢或死亡者亦同。」惟本件原告既係於保險有效期間即發
      生經評估為終身無工作能力之「失能（殘廢）」事故，而
      非於保險有效期間發生「傷病」事故，嗣於保險效力停止
      後，連續請領保險給付期間內，因同一「傷病」及其引起
      之疾病致生「殘廢」結果，則原告於本件保險效力終止後
      ，依勞工保險條例20條規定請領殘廢給付，於法自有未合
      。
六、綜上所述，原處分認事用法並無違誤，爭議審定、訴願決定
    遞予維持，亦無不合，原告起訴請求判決如其訴之聲明所示
    ，為無理由，應予駁回。
七、本件事證已臻明確，兩造其餘攻擊、防禦方法，經核與判決
    之結果不生影響，無庸逐一論述，併予敘明。
八、據上論結，本件原告之訴為無理由，爰依行政訴訟法第98條
    第1 項前段之規定，判決如主文。
中    華    民    國    99    年     7    月   15     日
                    臺北高等行政法院第五庭
                              審判長法  官  黃清光
                                    法  官  程怡怡
                                    法  官  周玫芳
上為正本係照原本作成。
如不服本判決，應於送達後20日內，向本院提出上訴狀並表明上
訴理由，如於本判決宣示後送達前提起上訴者，應於判決送達後
20日內補提上訴理由書（須按他造人數附繕本）。
中    華    民    國    99    年     7    月   15     日
                                    書記官  何閣梅

司法院資訊處製作；財團法人民間司法改革基金會備份。
